【裁判字號】    90,上易,61
【裁判日期】    900815
【裁判案由】    妨害自由
【裁判全文】
臺灣高等法院臺中分院刑事判決          民國九十年度上易字第六十一號
    上  訴  人
    即自 訴 人  乙○○
    上  訴  人
    即  被  告  甲○○
    被      告  丙○○
右上訴人因被告等妨害自由案件，不服臺灣臺中地方法院中華民國八十九年十一月二
十九日第一審判決（民國八十九年度自字第四八八號），提起上訴，本院判決如左：
    主      文
上訴駁回。
    事      實
一、甲○○於民國（下同）八十八年十二月十六日下午九時許，行經台中縣沙鹿鎮○○路三八○號乙○○所開設之「欣欣藥局」門前人行道上，因前檢舉違章建築一
    事，與素有嫌隙之乙○○發生口角爭執，甲○○竟基於使乙○○難堪受辱之犯意
    ，對乙○○口出「你沒乎我幹」（台語發音）、「會乎我幹」（台語發音）等不
    堪入耳之穢語，公然辱罵乙○○。
二、案經乙○○向原審法院提起自訴。
    理  由
甲、被告甲○○部分：
壹、有罪部分：
一、訊據被告甲○○對於其有於八十八年間在台中縣沙鹿鎮○○路三八○號乙○○所
    開設之「欣欣藥局」門前人行道上，對自訴人口出「你沒乎我幹」（台語發音）
    、「會乎我幹」（台語發音）等不堪入耳之穢語等情，固坦承不諱，惟矢口否認
    有何右開犯行，辯稱：本件案發係在八十八年十月或十一月，自訴人逾六個月之
    告訴期間始提起自訴，已逾告訴期間，且係自訴人先挑起，伊並無侮辱自訴人之
    犯意云云。惟查：
（一）本件發生之時間，確係在八十八年十二月十六日之晚間一節，業據自訴人指述
      明確，核與被告丙○○、證人蕭嬌娥分別於原審法院訊問時所供、證述之時間
      相符（見同院八十九年七月七日訊問筆錄、八十九年八月二十五日審判筆錄）
      ，經同院勘驗自訴人所提錄影帶之結果，當時自訴人、被告甲○○及其他在場
      之證人等均穿著厚外套觀之，則本件案發時間，應顯非被告甲○○所指之八十
      八年十月間，灼然而明。而經同院勘驗當日兩造爭執之錄音帶結果，自訴人於
      錄音內容中確曾提及二十日與被告甲○○之訴訟要開庭，伊先忍耐等語，按同
      院另案即八十八年自字第一三二七號自訴人自訴人自訴被告甲○○、丙○○等
      二人妨害名譽案件，其於八十八年十二月二十日之審理傳票，係於八十八年十
      二月四日送達自訴人收受等情，有同院送達證書影本一件附卷可稽，足見上開
      爭執之發生期間，確係在八十八年十二月四後至同年月二十日前之期間，應係
      實情，自訴人之前開指述，應堪採信。再者，當時在場之證人卓振芳雖到庭證
      稱發生之時間係在八十八年十一月底等語，雖與被告甲○○所稱可能發生在八
      十八年十一月間之供述相符，惟該證人卓振芳所為證詞核與前開自訴人、被告
      丙○○、證人蕭嬌娥所指供、證述之時間不符，且與前開錄音內容不符，應係
      記憶有誤所致，自不足採為被告甲○○有利認定之依據，至於被告丙○○事後
      翻異前供改稱案發之日應在八十八年十一月間等語，核其初供不符，應係迴護
      被告甲○○之語，要無可採。從而，本件自訴人於八十九年六月三日具狀向同
      院提起自訴，自屬未逾越六個月之告訴期間，被告甲○○主張本件自訴人之自
      訴已逾告訴期間云云，尚非事實，應無可採。至於同院從勘驗錄影帶結果可知
      ，在自訴人與被告甲○○口角期間，因自訴人之妻報案曾有二位警員在場關切
      之事實，經同院向臺中縣警察局清水分局查詢結果，清水分局固函覆：經查本
      分局八十八年十二十六日無乙○○或蕭嬌娥等相關紀錄等語，有該分局八十九
      年八月二十五日清警刑字第八八五八號函及其所附該分局沙鹿分駐所八十八年
      十二月十六日全日勤務表、員警出入登記簿、工作紀錄簿影本在卷可稽，然經
      同院向該分局調取該分局沙鹿分駐所八十八年十一、十二月份之全日勤務表、
      員警出入登記簿、工作紀錄簿全卷核對結果，亦未發現有自訴人或其妻蕭嬌娥
      報案之紀錄，此業經同院調取該等卷宗核對屬實，故本件無法從警察機關之紀
      錄得知自訴人之妻之報案之日期，應係經警察機關未列入紀錄所致，自難以八
      十八年十二月十六日無自訴人或其妻之報案紀錄，即推斷本件案發非在八十八
      年十二月十六日，核先敘明。
（二）再者，右開犯罪事實，除據自訴人指述甚詳外，並有其所提出之錄音帶一捲扣
      案可資佐證，而該錄音帶經同院勘驗結果，被告甲○○確有對自訴人口出「你
      沒乎我幹」（台語發音）、「也乎我幹」（台語發音）等不堪入耳之穢語，即
      被告甲○○對錄音內容亦不否認，足證自訴人此部分之指述，應係實情，至嗣
      後於同院最後一次審理時改供未陳述上開穢語，可能係自訴人持以前其所說之
      話所致云云，與其在同院之前之供述不符，應非事實，尚無可採。又，被告甲○○既有出言侮辱自訴人，縱其事發如其所辯係因自訴人先指摘被告甲○○，
      被告甲○○亦不能解免罪責。本件事證明確，被告甲○○之右開犯行，已足以
      證明。被告請求將上開錄音帶送鑑定是否有剪接情事，因事實已臻明確，核無
      必要。
二、核被告甲○○所為，係犯刑法第三百零九條第一項之公然侮辱罪，又本件被告甲○○係於與自訴人之一次口角爭執所犯，自屬單純之一罪，自訴人認應構成連續
    犯，尚有未洽。原判決因依上開法條同法第四十二條第二項，罰金罰鍰提高標準
    條例第一條前段、第二條，爰審酌被告甲○○犯罪之動機、手段、品行、犯罪所
    生之損害程度、其與自訴人間多次涉訟積怨極深及其犯罪後之態度等一切情狀，
    量處罰金壹仟伍佰元，並諭知易服勞役之折算標準。其認事用法與量刑均無不當
    ，自訴人上訴認原判決量刑過輕，被告上訴否認犯罪，均無理由，應予駁回。
三、自訴意旨另以：被告甲○○於案發當晚，於前往隔壁飲食店時，先後連續三次以
    台語：「你沒乎我幹」大聲辱罵自訴人，後於與自訴人爭執期間，復以卑劣手勢
    對著自訴人（表示「倒陽」）之意，因認被告甲○○此部分亦涉犯刑法第三百零
    九條第一項之公然侮辱罪云云。經查：自訴人認被告甲○○涉有此部分之犯罪，
    無非係以證人蕭嬌娥之證詞為其主要依據，然訊據被告甲○○，堅決否認有自訴
    人所指之此部分行為，而證人蕭嬌娥於原審雖到庭證稱被告甲○○確有對著其住
    處用三字經（台語）罵，及以食指彎勾手勢表示自訴人倒陽等語（見同院八十九
    年八月二十五日審判筆錄），惟自訴人與被告甲○○自八十五年間起，即多次因
    案在法院涉訟，此業經自訴人及被告甲○○在所具書狀內臚列甚詳，並有臺灣高
    等法院被告全國前案紀錄表在卷可稽，足見二人積怨已深，本件從自訴人所提出
    之錄音帶及錄影帶均無法看出被告甲○○有為自訴人所指之此部分行為，而證人
    蕭嬌娥係自訴人之配偶，所述難免偏頗，尚難採其證詞作為自訴人不利被告甲○○指控之佐證，此外，自訴人復未提出其他任何確切證據，足資證明被告甲○○
    確有其所指之此部行為，自不足證明被告甲○○確有其所指之行為，惟自訴人認
    此部分與前開論罪科刑部分，係具有裁判上一罪關係，爰不另為無罪之諭知。
貳、無罪部分：
一、自訴意旨略以：被告甲○○於上開時地，先後連續三次誹謗自訴人：「你生意壞
    」、「你生意壞、你沒生意、你生意壞」等語，因認被告甲○○另涉犯刑法誹謗
    罪云云。訊據被告甲○○對於其與自訴人發生爭執時，有作如上之陳述固坦承不
    諱，惟否認有自訴人所指之犯行，辯稱：伊並無妨害自訴人名譽之意等語，經查
    ：被告甲○○確有於與自訴人爭執時，對自訴人作如上所述之陳述等情，除經自
    訴人、被告甲○○指、供述明確外，復有錄音帶一捲扣案可憑，自堪信為真實。
    惟按刑法之誹謗罪，係指意圖散布於眾，指摘或傳述足以毀損他人名譽之具體事
    實，故行為人指摘具體事實或主觀上並無誹謗之故意與散布於眾之意圖，自無成
    立誹謗罪之可言。經同院播聽錄音帶結果，被告甲○○當時係講：你是生意壞，
    才會專門在法院告我、都在法院相告，生意壞、生意壞、沒生意，才告我各等語
    ，有錄音帶一捲在卷可稽，核其所指係在指責自訴人多次興訟之不當（即是否因
    生意不好始屢對其提出訴訟），並非具體指摘足以毀損他人名譽之具體事實，而
    自訴人於歷次對被告所提起之民事及刑事附帶民事訴訟之損害賠償事件中，分別
    提起新台幣（下同）三十一萬餘元至六百七十一萬餘元不等之高額損害賠償，部
    分獲判令給付者，僅為五千元至十九萬九千七百六十二元不等，部分則全部被駁
    回，有本院八十六年度訴字第一三一號民事判決、八十七年度訴字第三二號民事
    判決、八十八年度訴字九五號民事判決、八十九年度附民字第五號刑事附帶民事
    訴訟判決及自訴人所提損害賠償起訴書狀等影本附卷可稽。是被告甲○○為上開
    指陳，應係為指明自訴人興訟之不當，衡情要無妨害自訴人名譽之故意，自不構
    成誹謗之犯罪，自訴人認被告甲○○此舉，涉犯有誹謗罪嫌云云，容有誤會。此
    外，復查無其他任何確切事證，足資證明被告甲○○確有誹謗自訴人之事實，則
    被告甲○○此部分之行為，要屬犯罪不能證明，原判決為無罪之諭知核無不合。
二、自訴意旨復以：被告甲○○於前開時地先後四次以台語恐嚇自訴人「要破壞你的
    地下井蓋」、「我亡你也要亡」、「我一定要拆你的房屋」、「我賣命我都要拆
    你的房屋」等語，因認被告甲○○此部分之行為涉犯刑法恐嚇危害安全罪嫌云云
    。訊據被告甲○○對於其與自訴人發生爭執時，有作如上之陳述固坦承不諱，惟
    否認有自訴人所指之犯行，辯稱：伊並無恐嚇危害自訴人安全之意云云，經查：
    被告甲○○確有於與自訴人爭執時，對自訴人說「我亡你也要亡」、「我一定要
    拆你的房屋」、「我賣命我都要拆你的房屋」各等語，惟矢口否認有說「要破壞
    你的地下井蓋」等語，辯稱：伊並無恐嚇自訴人之意，經查：本件經原審法院播
    聽錄音帶之結果，被告甲○○確有對自訴人陳述「我亡你也要亡」、「我一定要
    拆你的房屋」、「我賣命我都要拆你的房屋」等語，惟未有被告甲○○有陳述「
    要破壞你的地下井蓋」等語，有錄音帶一捲扣案可憑，此部分自訴人未提出其他
    佐證以實其說，自不足採信。再按被告甲○○雖有為如上之陳述，惟經播聽錄音
    帶之結果，被告甲○○係陳述「（其與自訴人之訴訟）要依法辦理，（此時自訴
    人陳稱：尚有大之訴訟要提起等語）要輸贏，我亡你要亡」、「違章（按指自訴
    人之房屋）要拆（此時自訴人回稱：我違章拆你的也是違章等語），我厝拆，你
    的厝也拆，賣命我也要拆」等語，有錄音帶一捲在卷可按，經核被告甲○○所為
    之「我亡你要亡」之上下語句之陳述，應係指兩造訴訟之結果會有輸贏，其敗訴
    自訴人亦討不到便宜，會造成兩敗俱傷之意而已，尚難認係恐嚇自訴人生命或身
    體之言語，而拆屋部分之陳述，則係以自訴人之建築係屬違章始應拆除為其前提
    ，自亦不足認係恐嚇自訴人之詞（按如係違章建築依法本應拆除）；此外，自訴
    人復未舉出被告甲○○究有何恐嚇危害安全之具體行為，被告甲○○此部分之行
    為，並不構成犯罪，此部分亦屬犯罪不能證明。
三、自訴意旨再以：被告甲○○於前開時地先後二次無故侵入自訴人建築物及圍繞之
    土地內，因自訴人建築物兩側皆有鄰居圍堵騎樓，且自訴人亦以鐵門圍繞騎樓土
    地，因此騎樓土地並無公共通行，因認被告甲○○涉犯有無故侵入住宅罪嫌云云
    ；按本件被告甲○○與自訴人發生爭執期間曾二度進至前開自訴人住處之騎樓處
    等情，業據自訴人指述、被告甲○○供述在卷，並經同院勘驗錄影帶無誤，製有
    勘驗筆錄一件附卷可稽，然查：自訴人所有之該建築物係設有騎樓之建物，而上
    開騎樓與自訴人所經營之藥房間，設有玻璃門以隔內外，可明顯區隔藥房本體與
    騎樓，雖自訴人於騎樓外設有鐵門，然本件被告甲○○與自訴人發生爭執時，自
    訴人仍在開門營業中，並未將鐵門拉下，且自訴人於該騎樓內並未放置其起居之
    所需之傢俱或放置營業用品等設備，僅放置機車、招牌等（有照片附卷可參），
    自仍可明顯區隔出騎樓部分與住宅之不同，而該騎樓部分與人行道間並未有任何
    阻隔等情，有照片四張在卷可稽，而騎樓係供通行所設置，為眾所週知之事實，
    且當時自訴人既未於騎樓與人行道間設置圍繞之牆垣、籬笆或將門拉下，自亦難
    認有禁止他人入內之意，故而，本件被告甲○○於門前與自訴人發生口角爭執，
    二度進至前開所示之騎樓處與自訴人理論，並未破壞自訴人居住之安全安寧，尚
    難認係侵入住宅，自不構成刑法第三百零六條第一項之罪；故自訴人上開所指因
    自訴人建築物兩側皆有鄰居圍堵騎樓，且自訴人亦以鐵門圍繞騎樓土地，因此騎
    樓土地並無公共通行，因認被告甲○○涉犯有無故侵入住宅罪嫌云云，容有誤會
    。綜上所述，本件被告甲○○此部分之行為，尚不構成無故侵入住宅或建築物罪
    ，要屬犯罪不能證明。
乙、被告丙○○部分：
一、自訴意旨略以：被告甲○○上開所為之公然侮辱、誹謗、恐嚇、妨害自由之犯行
    ，均係出自被告丙○○之教唆，因認被告丙○○涉犯上開公然侮辱、誹謗、恐嚇
    、妨害自由等罪之教唆犯罪嫌云云。
二、按犯罪事實應依證據認定之，無證據不得推定其犯罪事實；刑事訴訟法第一百五
    十四條定有明文。又自訴人之自訴，係以使被告受刑事訴追為目的，是其陳述是
    否與事實相符，仍應調查其他證據以資審認（參見最高法院三十二年上字第六五
    七號、五十二年台上字第一三○○號判例）。又事實之認定，應憑證據，如未能
    發現相當證據，或證據不足以證明，自不能以推測或擬制之方法，為裁判基礎（
    最高法院四十年台上字第八六號判例參照）。
三、訊據被告丙○○堅決否認有自訴人所指之犯行，經查：自訴人認為被告丙○○涉
    有其所指之犯行，無非係以被告丙○○曾於其與被告甲○○爭執期間曾出現在其
    家附近，事後並以機車搭載被告甲○○離去為其依據，惟查，被告丙○○否認有
    以機車載被告甲○○離去之事實，核與被告甲○○所供述情節相符，而經原審法
    院勘驗錄影帶之結果，並無法看清楚機車上之二人是屬何人等情，有勘驗筆錄在
    卷可稽，已難認自訴人此部分之指述為真，再者，本件被告甲○○之所以會與自
    訴人在自訴人所開設之藥局前人行道發生爭執，係因被告甲○○行經該處，適自
    訴人夫妻二人站在門前提及水井之事始停下來而和自訴人發生爭執等情，復據證
    人王榮正於原審法院到庭結證明確，足見本件並非被告甲○○有意前往自訴人處
    挑釁，實係事出偶然，被告丙○○當無教唆之可能，縱自訴人所指被告丙○○於
    其和被告甲○○爭執期間曾出現在其家附近與被告甲○○交談屬實，惟被告丙○○係在自訴人住處隔壁經營水果生意等情，為自訴人及被告甲○○、丙○○所自
    承，是其出現自訴人住處旁其所經營之水果攤前面之人行道上，要屬極為平常，
    自難因其於自訴人與被告甲○○爭執期間，出現在該處並曾與被告甲○○交談，
    即推定被告甲○○公然侮辱自訴人之行為，係出於被告丙○○之教唆，而自訴人
    復未提出可資證明被告丙○○教唆被告甲○○之積極證據，自難憑自訴人自身之
    推測即入被告丙○○於罪。至於自訴人所指被告丙○○教唆被告甲○○犯誹謗、
    恐嚇、妨害自由之犯行部分，不論其所指是否屬實，因被告甲○○被訴之上開行
    為，並不構成誹謗、恐嚇危害安全妨害自由之犯罪，業已如前述，則被告丙○○
    自亦不會成立此部分之教唆犯。此外，本院復查無其他確切證據足資證明被告丙○○確有自訴人所指之犯行，自屬不能證明被告丙○○犯罪，要屬犯罪不能證明
    ，以上有關被告甲○○被訴應判無罪部分及被告丙○○部分原判決均為無罪之諭
    知，經核並無不當，上訴人即自訴人上訴意旨仍執陳詞指摘原判決不當，非有理
    由，應予駁回。至於上訴人即自訴人請求再行播放扣案之錄音帶、錄影帶及傳訊
    證人蕭嫦娥云云。第查上揭錄音帶、錄影帶均經原審法院播放勘驗屬實記明筆錄
    在卷可稽，又證人蕭嫦娥亦經供證甚詳，本院無再播放及傳訊之必要，合此敘明
    。
四、據上論斷，應依刑事訴訟法第三百六十八條，判決如主文。
中      華      民      國     九十      年      八       月    十五    日
                                 臺灣高等法院臺中分院刑事第六庭
                                       審判長法  官  李  文  雄
                                             法  官  邱  顯  祥
                                             法  官  陳  嘉  雄
右正本證明與原本無異。
不得上訴。
                                             書記官  陳  麗  玉
中      華      民      國     九十      年      八 月    十五    日
                                                                        Ｆ


司法院資訊處製作；財團法人民間司法改革基金會備份。
